臺灣桃園地方法院刑事判決　　　　　　　100年度選訴字第3號
公　訴　人　臺灣桃園地方法院檢察署檢察官
被　　　告　陳劉自妹
　　　　　　張翠影
上列被告因違反公職人員選舉罷免法等案件，經檢察官提起公訴
（99年度選偵字第52號），本院判決如下：
    主  文
陳劉自妹、張翠影均無罪。
    理  由
一、證據能力部分：
  (一)按被告以外之人於審判外之陳述雖不符刑事訴訟法第159 條
    之1至之4規定，而經當事人於審判程序同意作為證據，法院
    審酌該言詞陳述或書面陳述作成時之情況，認為適當者，亦
    得為證據；當事人、代理人或辯護人於法院調查證據時，知
    有刑事訴訟法第159條第1項不得為證據之情形，而未於言詞
    辯論終結前聲明異議者，視為有前項之同意，同法第159 條
    之5 定有明文。又該條立法意旨在於傳聞證據未經當事人之
    反對詰問予以核實，原則上先予排除，惟若當事人已放棄反
    對詰問權，於審判程序中表明同意該等傳聞證據可作為證據
    ；或於言詞辯論終結前未聲明異議，基於尊重當事人對傳聞
    證據之處分權，及證據資料愈豐富，愈有助於真實發見之理
    念，且強化言詞辯論主義，使訴訟程序得以順暢進行，上開
    傳聞證據亦均具有證據能力。準此，被告陳劉自妹、張翠影
    對檢察官所提證人即共同被告彼此間，另證人即告訴人聶哲
    淵於警詢時、偵查中，證人趙梅榮、張雪年於偵查中所為之
    陳述（見臺灣桃園地方法院檢察署99年度選偵字第52號偵查
    卷第11頁至第14頁、第18頁至第20頁、第24頁至第28頁、第
    34頁至第37頁、第39頁至第42頁、第61頁至第64頁、第71頁
    至第74頁、第95頁至第96頁、第98頁至第99頁、第113 頁至
    第114 頁），不爭執渠等證人之證據能力，復本院認其作成
    之情形並無不當情形，經審酌後認為適當，故渠等證人前開
    審判外之陳述皆得為證據。
  (二)另本案被告等人及告訴人所提之選舉文宣資料、陸光新城監
    視器翻拍照片、臺灣桃園地方法院檢察署民國100 年7月8日
    桃檢朝張99選偵52字第057188號函附選舉發放物品名冊、核
    銷單據等資料（見同上偵查卷第15頁至第17頁、第29頁至第
    30頁、第43頁至第49頁，本院100年度選訴字第3號刑事卷第
    16頁至第77頁、第88頁、第108頁至第113頁），均與本案事
    實具有自然關聯性，復屬文書性質，且查無事證足認有違背
    法定程序或經偽造、變造所取得之情事，是堪認有證據能力
    。
二、公訴意旨略以：被告陳劉自妹、張翠影共同意圖使99年度桃
    園縣龜山鄉陸光村村長候選人即告訴人聶哲淵不當選，並基
    於誹謗告訴人名譽之犯意聯絡，於99年6月5日晚間11時41分
    許，協同不知情之張雪年、趙梅榮在桃園縣龜山鄉陸光新城
    內，發放內容載有：「外勞的便當錢都不放過」、「老人家
    的便當錢也敢Ａ」、「1000個環保袋，發給誰？」、「買便
    當錢都由聶理事長經手，大錢小錢都不放過！有夠很！」、
    「天價啊！2 萬多的舞臺費用，浮報12萬，把發給老人家的
    慰問金，拿去搭舞臺，擺明Ａ錢？」、「各班隊每年的補助
    款，你們都領到了嗎？」、「團膳設備全由善心住戶捐贈！
    開辦費用50多萬買了甚麼？請立即公佈支出明細！」、「烹
    飪班每年10多萬的補助款都領到了嗎？」等指稱告訴人侵占
    桃園縣龜山鄉陸光社區發展協會辦理「98年重陽節慶祝活動
    暨老人視力保健講座」及桃園縣龜山鄉公所97年度對民間團
    體補（捐）助經費款項等不實事實之文宣，而散布於眾，足
    以生損害於桃園縣龜山鄉陸光村村民對於投票之正確選擇、
    判斷，並足以生損害於公眾及告訴人之名譽，因認被告等人
    涉違反公職人員選舉罷免法第104 條之意圖使候選人不當選
    ，以文字傳播不實之事，足以生損害於他人罪嫌，及刑法第
    310條第2項之加重誹謗罪嫌。
三、按犯罪事實應依證據認定之，無證據不得認定犯罪事實；不
    能證明被告犯罪或其行為不罰者應諭知無罪之判決，刑事訴
    訟法第154條第2項、第301條第1項定有明文。又事實之認定
    ，應憑證據，如未能發現相當證據，或證據不足以證明，自
    不能以推測或擬制之方法，以為裁判基礎。且認定犯罪事實
    所憑之證據，雖不以直接證據為限，間接證據亦包括在內。
    然而在訴訟上用以證明事實之證據，須於通常一般之人均不
    致於有所懷疑，而得確信其為真實之程度者，始得據以為有
    罪之認定，倘其證明尚未達到此一程度，而有合理之懷疑性
    存在，致使無從為有罪之確信時，即應為無罪之判決（最高
    法院29年上字第3105號、40年台上字第86號、76年台上字第
    4986號判例意旨參照）。復按刑事訴訟法第161條已於91年2
    月8日修正公布，修正後同條第1項規定：檢察官就被告犯罪
    事實，應負舉證責任，並指出證明之方法。因此，檢察官對
    於起訴之犯罪事實，應負提出證據及說服之實質舉證責任。
    倘其所提出之證據，不足為被告有罪之積極證明，或其闡明
    之證明方法，無從說服法官以形成被告有罪之心證，基於無
    罪推定之原則，自應為被告無罪判決之諭知（最高法院92年
    台上字第128 號判例亦同此意旨）。準此，刑事訴訟制度受
    「倘有懷疑，則從被告之利益為解釋」、「被告應被推定為
    無罪」原則所支配，故得為訴訟上證明者，無論為直接或間
    接證據，須客觀上於吾人一般社會生活經驗均不致有所懷疑
    ，而達於確信之程度者，且除認定被告犯罪之外，無從本於
    同一事證為其他有利於被告之合理推斷，始可以之為不利之
    認定，倘其證明尚未達於確信之程度，而有合理可疑存在時
    ，即難據為被告有罪之認定。
四、檢察官認被告陳劉自妹、張翠影涉違反公職人員選舉罷免法
    第104 條之意圖使候選人不當選，以文字傳播不實之事，足
    以生損害於他人罪嫌，及刑法第310條第2項之加重誹謗罪嫌
    ，無非係以：(一)被告陳劉自妹、張翠影之供詞，(二)告訴人聶
    哲淵之指訴，(三)證人趙梅榮、張雪年之證詞，(四)本案選舉文
    宣，(五)告訴人提供之便當發放名冊及核銷單據、收支結算表
    資料，(六)監視錄影光碟暨畫面翻拍照片等為據，且該文宣內
    容不實乙節，業據告訴人證述綦詳，並經監視畫面翻拍照片
    觀之，可認該文宣係被告等人所發放，復該文宣之外觀一望
    即知屬誹謗他人之文宣，而被告等人為告訴人競爭對手之志
    工，自有意使告訴人不當選，更於深夜前往發放，足認有誹
    謗之意圖等，資為論據。
五、訊據被告陳劉自妹、張翠影固坦承有為桃園縣龜山鄉陸光村
    村長候選人劉紹潭、桃園縣龜山鄉代表高曰強擔任競選志工
    ，並曾發放競選傳單之行為，但均堅詞否認有何違反公職人
    員選舉罷免法第104 條之意圖使候選人不當選，以文字傳播
    不實之事，足以生損害於他人罪嫌，及刑法第310條第2項之
    加重誹謗罪嫌，被告等人辯稱略以：渠等雖有於上述時地發
    放競選文宣之行為，然該文宣並非渠等所發放，亦無藉此使
    告訴人聶哲淵不當選之意，復不記得所發放之文宣內容等語
    。經查：
  (一)按告訴人之告訴，係以使被告受刑事訴追為目的，是其陳述
    是否與事實相符，仍應調查其他證據以資審認；而被害人之
    陳述如無瑕疵，且就其他方面調查又與事實相符，固足採為
    科刑之基礎，倘其陳述尚有瑕疵，而在未究明前，遽採為論
    罪科刑之根據，即難認為適法（最高法院52年台上字第1300
    號、61年台上字第3099號著有判例意旨參照）。又告訴人與
    被告係處於對立地位，其提起告訴，係以使被告受刑事訴追
    為目的，是其指訴是否與事實相符，仍應調查其他證據以資
    審認；又採用情況證據認定犯罪事實，須其情況與待證事實
    有必然結合之關係，始得為之，如欠缺此必然結合之關係，
    其情況猶有顯現其他事實之可能者，據以推定犯罪事實，即
    非法之所許；復所謂無瑕疵，係指被害人所為不利被告之陳
    述，與社會上之一般生活經驗或卷附其他客觀事證並無矛盾
    而言，至所謂就其他方面調查認與事實相符，非僅以所援用
    之旁證足以證明被害結果為已足，尤須綜合一切積極佐證，
    除認定被告確為加害人之外，在推理上無從另為其他合理原
    因之假設而言（最高法院92年度台上字第1878號、第2984號
    判決意旨亦可資參照）。
  (二)準此，被告陳劉自妹、張翠影有於99年6月5日案發當晚，與
    趙梅榮、張雪年等人一同發放競選文宣等情，業經被告等人
    自承在案，並據告訴人指認在卷，亦核與證人趙梅榮、張雪
    年證述相符，另有監視器翻畫面翻拍照片附卷可稽（見臺灣
    桃園地方法院檢察署99年度選偵字第52號偵查卷第11頁至第
    14頁、第16頁至第20頁、第24頁至第28頁、第30頁、第34頁
    至第37頁、第39頁至第42頁、第45頁至第47頁、第61頁至第
    64頁、第71頁至第74頁、第95頁至第96頁、第98頁至第99頁
    、第113頁至第114頁，本院100年度選訴字第3號刑事卷第99
    頁至第103 頁），堪以認定。惟被告等人除為桃園縣龜山鄉
    陸光村村長候選人劉紹潭之競選志工外，同時併擔任桃園縣
    龜山鄉代表高曰強之競選志工，為之發放競選村長、鄉代表
    競選文宣，且被告等人俱堅詞否認該文宣為渠等所發放，而
    證人張雪年、趙梅榮於檢察官偵查時均結稱：渠等未見過該
    文宣，僅記得99年6 月某日陳劉自妹拿傳單要求幫忙發放，
    為劉姓候選人之競選文宣，且祇有該次等語（見臺灣桃園檢
    察署99年度選偵字第52號偵查卷第113頁至第114頁），則被
    告等人於上述時地係發放哪些競選文宣，有無包括該文宣在
    內？究如何能認被告等人有發送該文宣之行為存在，不無疑
    問。
  (三)再者，證人即告訴人雖於警詢時指稱：伊曾將「98年重陽節
    慶祝活動暨老人視力保健講座」實際經費收支結算表交與楊
    民，並由他人製作成黑函發送，但無法肯定係楊民指示陳劉
    自妹、張翠影在社區住戶信箱發送等情（見同上偵查卷第39
    頁至第42頁）；又於偵查中陳稱：伊雖未親自看見陳劉自妹
    、張翠影發送該文宣，但翌日上午6 時許社區信箱內均有該
    文宣，經調閱監視錄影查得係渠等與另2 名婦女於99年6月5
    日晚間11時許發放，而該段時間並無他人發送文宣，故可認
    該文宣為渠等所發放等語（見同上偵查卷第71頁至第74頁、
    第98頁至第99頁）；另於本院審理時證稱：伊於99年6月6日
    凌晨1 時許，經社區住戶來電表示有收到該文宣，經判斷發
    送時間約需1至2小時，故調閱同年月5 日晚間11時許監視器
    畫面，得知為陳劉自妹、張翠影所發放，因其他住戶僅收到
    該文宣別無其他，且當晚亦祇渠等在發送文宣，是可認為陳
    劉自妹、張翠影等人無疑，但因監視器畫面模糊，無法判斷
    渠等發送幾張文宣，伊本人亦未收到該文宣，復不知在此之
    前有無其他人發放文宣等節（見本院100年度選訴字第3號刑
    事卷第99頁至第103 頁）。綜合以觀，證人即告訴人乃因監
    視器畫面拍攝被告等人在發放文宣，因而懷疑該文宣亦為渠
    等所發送，惟參酌陸光新城監視器翻拍照片著實模糊不清，
    僅可辨識人別及其動作，至被告等人手中之物品為何則無法
    辨認，而告訴人亦僅得確認被告等人有於上述時地發送文宣
    之行為，但不知有無包括該文宣在內，亦不能排除在此前後
    有無其他人發放文宣，實難執此告訴人不明確之指證，遽認
    被告等人有發送該文宣之行為存在。況被告陳劉自妹現為陸
    光新城Ｂ棟住戶，理當知悉社區為維護住戶安全，於大門出
    入口處設有監視器及保全人員不定時巡邏社區等維安設備及
    措施，若被告等人明知所發放之文宣品中有該文宣，且欲散
    布傳單以誹謗告訴人，豈有可能會召集他人同行，以4 人之
    眾浩浩蕩蕩、明目張膽地在告訴人住處之社區發放文宣，而
    冒著被監視器拍攝及夜歸住戶或保全人員目擊之風險，自曝
    犯行？在在有疑。是不得徒以被告等人有發送文宣之行為，
    率認該文宣亦為渠等所發送，而為不利之事實認定。
  (四)況且，本案乃於選舉期間所發生，在民主政治公民社會中，
    候選人透過競選之過程利用各種文宣為其進行宣傳，並就其
    所涉公共事務為辯論，期使選民對候選人有充分之認識，是
    對於各候選人有關文宣中就與公益有關之事項，或甚至人格
    特質的描述等，自應嚴格認定報導人是否確有誹謗或侮辱之
    惡意，不應以過於寬鬆的標準檢驗，以免在選舉中因對其他
    候選人有關於公共事務或其過去曾參與事務之批評動輒得咎
    ，因此倘若無積極證據足證行為人確係出於侮辱之故意或未
    必故意以進行公然傳播或散布，即應推定其係以善意為之，
    此即為大法官釋字第509 號解釋保障言論自由之目的。故行
    為人所製作散布之文宣內容，縱有聳動或誇張，然其目的不
    外係在引起選民之注意，增加選民對候選人平日參與公共事
    務等作為之瞭解，並可提供選民更多且深入的資訊，自難謂
    屬出於惡，且對於「出於惡意」之真實惡意判斷，之所以採
    取嚴格認定標準，係在避免如候選人畏懼有侵害他候選人名
    譽之虞時，勢必會在對於候選人行為或能力之討論上，加上
    一層無形之桎梏，而無法暢所欲言，亦影響選民對候選人討
    論活力，亦難以提供更多民眾想關心及參與資訊，甚且亦難
    有效發揮監督公務員或公眾人物之功能。查該文宣內容固雖
    載有：「外勞的便當錢都不放過」、「老人家的便當錢也敢
    Ａ」、「1000個環保袋，發給誰？」、「買便當錢都由聶理
    事長經手，大錢小錢都不放過！有夠很！」、「天價啊！2
    萬多的舞臺費用，浮報12萬，把發給老人家的慰問金，拿去
    搭舞臺，擺明Ａ錢？」、「各班隊每年的補助款，你們都領
    到了嗎？」、「團膳設備全由善心住戶捐贈！開辦費用50多
    萬買了甚麼？請立即公佈支出明細！」、「烹飪班每年10多
    萬的補助款都領到了嗎？」等文句，指稱告訴人侵占桃園縣
    龜山鄉陸光社區發展協會辦理「98年重陽節慶祝活動暨老人
    視力保健講座」及桃園縣龜山鄉公所97年度對民間團體補（
    捐）助經費款項等，然參酌證人即告訴人迭於警詢時、偵查
    中及本院審理時皆一再證述時任桃園縣龜山鄉陸光社區發展
    協會常務監事楊民等人，曾多次質問前開經費、款項實際用
    途及收支情形等節（見臺灣桃園地方法院檢察署99年度選偵
    字第52號偵查卷第34頁至第37頁、第39頁至第42頁、第71頁
    至第74頁、第98頁至第99頁，本院100 年度選訴字第3 號刑
    事卷第99頁至第103 頁），顯見前開經費、款項等確實有值
    得探討之處，此係就告訴人擔任該協會理事長公共事務為評
    論，目的為使選民對候選人有充分之認識，增加選民對告訴
    人平日參與公共事務等作為之瞭解，縱有聳動或誇張，亦難
    謂該文宣內容有何真實惡意存在。
  (五)基上，被告陳劉自妹、張翠影固有於99年6月5日案發當晚，
    與趙梅榮、張雪年等人一同發放競選文宣之情，然並無何積
    極事證可認被告等人確有發送該文宣之行為存在，復該文宣
    內容亦祇就告訴人擔任桃園縣龜山鄉陸光社區發展協會理事
    長之公共事務行為有所評論，屬善意發表之言論，並非出於
    惡意，自不得逕以公職人員選舉罷免法第104 條之意圖使候
    選人不當選，以文字傳播不實之事，足以生損害於他人罪嫌
    ，及刑法第310條第2項之加重誹謗罪嫌相繩。
六、綜上所述，本案被告陳劉自妹、張翠影並無可認有發送該文
    宣之行為存在，且該文宣內容亦未見有何真實惡意存在，殊
    難僅以告訴人不明確之指證，遽論被告等人共同違反公職人
    員選舉罷免法第104 條之意圖使候選人不當選，以文字傳播
    不實之事，足以生損害於他人罪嫌，及刑法第310條第2項之
    加重誹謗罪嫌。是以，檢察官所舉證據實未能證明被告等人
    客觀上有發放該文宣之行為，主觀上係出於惡意，而使通常
    一般人均不致於有所懷疑而得確信渠等犯有上揭犯行之程度
    ，此外，本院復查無其他積極證據足資認定被告等人確有此
    一犯行，自不能以推測或擬制之方法，作為裁判之基礎，是
    揆諸首揭說明，依法應為渠等均無罪之諭知。
據上論斷，應依刑事訴訟法第301條第1項，判決如主文。
本案經檢察官黃俊華到庭執行職務。
中    華    民    國   100    年    9     月    6     日
                  刑事第六庭  審判長法  官  錢建榮
                                    法  官  游智棋
                                    法  官  黃翊哲
以上正本證明與原本無異。
如不服本判決，應於判決送達後10日內向本院提出上訴書狀（應
附繕本），並應敘述具體理由，其未敘述上訴理由者，應於上訴
期間屆滿後20日向本院內補提理由書，上訴於臺灣高等法院。
                                    書記官  蔡紫凌
中    華    民    國   100    年    9     月    6     日